臺灣高雄地方法院民事判決　　　　　　　95年度訴字第2325號
原　　　告　己○○
　　　　　　戊○○○
　　　　　　乙○○○
共　　　同
訴訟代理人　張榮作律師
被　　　告　丙○○
　　　　　　　　　　　　號
　　　　　　庚○○
共　　　同
訴訟代理人　丁○○
當事人間撤銷贈與行為等事件，本院於民國96年5 月31日言詞辯
論終結，判決如下：
    主  文
被告丙○○與庚○○於民國九十三年十二月一日就坐落高雄縣湖
內鄉○○段一三九五地號土地，及其上同段第八七九建號即門牌
號碼高雄縣湖內鄉○○○路三二號之建物全部，所為之贈與行為
應予撤銷。
被告庚○○應將高雄縣路竹地政事務所於民國九十三年十二月十
六日以路普字第九五二七○號收件，就前項土地及建物所為以夫
妻贈與為原因之所有權移轉登記予以塗銷。
訴訟費用由被告負擔。
    事實及理由
一、本件被告庚○○經合法通知，未於最後言詞辯論期日到場，
    核無民事訴訟法第386 條各款所列情形，爰依原告之聲請，
    由其一造辯論而為判決，合先敘明。
二、原告主張：被告丙○○於民國91年4 月15日起，擔任會首召
    集3 個合會，嗣於93年9 月宣告止會，原告均為參加被告丙○○所召集合會之活會會員，又其曾向原告乙○○○借貸新
    台幣（下同）30萬元，致分別積欠原告己○○190 萬元、原
    告戊○○○122 萬元、原告李陳明娥94萬元。詎被告丙○○
    竟於93年12月1 日，將其所有坐落高雄縣湖內鄉○○段第13
    95地號土地面積64.07 平方公尺，及其上同段第879 建號即
    門牌號碼為高雄縣湖內鄉○○○路32號之建物全部（下稱系
    爭房地），贈與其妻即被告庚○○，並辦理所有權移轉登記
    完畢。被告丙○○就系爭房地所為贈與行為，業已損害原告
    之債權，嗣原告於95年2 月20日欲聲請對被告丙○○強制執
    行而調閱其所有之不動產登記謄本時，始悉上情。爰於法定
    期間內依民法第244 條第1 、4 項規定提起本訴等情。並聲
    明：(一)被告丙○○於93年12月1 日就系爭房地所為贈與被告
    庚○○之贈與行為應予撤銷。(二)被告庚○○應就系爭房地以
    夫妻贈與為原因之所有權移轉登記予以塗銷。
三、被告則以：系爭房地乃由被告庚○○所出資購買並為其所有
    ，因其夫即被告丙○○為公務員，欲以系爭房地向台灣銀行
    辦理公教人員優惠貸款，始借名登記在被告丙○○名下，其
    後被告丙○○因無法繼續繳納貸款，經銀行建議將系爭房地
    回復登記予被告庚○○，並由被告庚○○繼續繳納貸款，始
    能繼續享有優惠貸款，故被告丙○○並非贈與系爭房地予被
    告庚○○，並未損及原告之債權。又系爭房地之價值尚不足
    以支付台灣銀行之抵押債權，故原告請求撤銷被告間之贈與
    行為，並無理由等語，資為抗辯。並均聲明：原告之訴駁回
    。
四、兩造不爭執之事項：
（一）被告丙○○自91年4 月15日起，擔任會首召集合會，原告
      三人均為該合會之活會會員，被告丙○○於93年9 月無故
      止會，又其因向原告乙○○○借款30萬元，致分別積欠原
      告己○○190 萬元、原告戊○○○122 萬元、原告乙○○○94萬元之本息，業經本院以94年度訴字第2133號判決確
      定。
（二）被告丙○○於93年12月1 日以夫妻贈與為原因，將系爭房
      地移轉所有權予被告庚○○，並於93年12月17日辦理登記
      完畢。
五、本件爭點厥為：(一)系爭房地是否為被告庚○○所有，而借名
    登記在被告丙○○名下？(二)原告請求撤銷被告間就系爭房地
    之贈與行為有無理由？
六、本院之判斷如下：
（一）系爭房地是否為被告庚○○所有，而借名登記在被告丙○○名下？
      查系爭房地係由訴外人仁翔建設股份有限公司（下稱仁翔
      公司）於88年6 月9 日以買賣為原因，移轉所有權登記予
      被告丙○○，而被告丙○○復於93年12月17日，將系爭房
      地以夫妻贈與為原因，移轉所有權登記予被告庚○○等情
      ，此經本院查明屬實，並有系爭房地之土地及建物登記謄
      本、土地登記簿、異動索引、公證書、土地登記申請書及
      買賣所有權移轉契約書附卷可稽（見本院岡簡字卷第9 至
      12頁、本院訴字卷二第100 至122 頁）。被告雖抗辯系爭
      房地乃被告庚○○出資購得，因被告丙○○為公務員，欲
      以系爭房地辦理公教人員優惠貸款，始借名登記在被告丙○○名下，嗣回復登記予被告庚○○，系爭房地並非被告
      丙○○贈與被告庚○○云云。惟按中央公教人員購置住宅
      輔助要點第16條第1 項規定：借款人提供擔保之房屋及基
      地，應登記為借款人或配偶所有，並經與指定金融機構辦
      妥本貸款手續後，由住福會貼補差額利息。是以申辦公教
      貸款之資格，以公教人員本人名義之不動產或配偶登記名
      義之不動產，均符合規定，業經本院函詢屬實，有公務人
      員住宅及福利委員會95年11月20日住福配字第0950308520
      號函可稽（見本院訴字卷二第18頁）。被告丙○○為高雄
      縣政府警察局湖內分局之警員，此有該分局以高縣湖警人
      字第0960003791號函可佐（見本院訴字卷二第74頁），其
      與被告庚○○既為夫妻，則倘被告庚○○為系爭房地之買
      受人，並無需借用其夫即被告丙○○之名義即得向銀行辦
      理公教人員優惠貸款，自無將系爭房地登記予被告丙○○
      之必要。又依被告所提系爭房地之買賣合約書、土地登記
      申請書、買賣所有權移轉契約書及公證書所載，承買人均
      係被告丙○○，並非被告庚○○，自難認系爭房地係被告
      庚○○向仁翔公司所購買，且系爭房地既非登記為被告庚○○所有，縱購買系爭房地之價金係由被告庚○○所支出
      ，亦僅係被告庚○○、丙○○間之債權債務關係，尚無從
      遽認被告庚○○為真正所有權人，是以，並不影響被告丙○○取得系爭房地之所有權。再參以被告丙○○將系爭房
      地移轉登記予被告庚○○之後，其二人已於94年6 月22日
      離婚，有離婚協議書可稽（見本院訴字卷一第229 頁），
      惟被告丙○○因積欠訴外人甲○○之父親田世健150 萬元
      ，被告二人仍於94年10月14日與田世健達成和解，並由被
      告庚○○提供系爭房地供甲○○設定同額之抵押權，此經
      證人甲○○到庭證述屬實，並有和解書在卷可參（見本院
      訴字卷一第165 頁），苟系爭房地確為被告庚○○所有，
      則其於回復登記為所有權人後，又豈願於離婚後仍提供系
      爭房地作為被告丙○○償還債務之擔保，顯與常情不符。
      準此，足認被告抗辯系爭房地為被告庚○○所有，因被告
      丙○○欲以系爭房地辦理公教人員優惠貸款，始借名登記
      在其名下云云，顯非事實，並無足取。
（二）原告請求撤銷被告間就系爭房地之贈與行為有無理由？
    1.按債務人所為之無償行為，有害及債權者，債權人得聲請
      法院撤銷之；債權人依第1 項或第2 項之規定聲請法院撤
      銷時，並得聲請命受益人或轉得人回復原狀，民法第244
      條第1 項、第4 項前段定有明文。而所謂害及債權，乃指
      債務人之行為，致積極的減少財產，或消極的增加債務，
      因而使債權不能獲得清償之情形（最高法院81年度台上字
      第207 號判決意旨參照）。本件被告丙○○於93年9 月間
      因無故止會，及向原告乙○○○借款30萬元，致分別積欠
      原告己○○190 萬元、原告戊○○○122 萬元及原告乙○○○94萬元之本息，業經本院以94年度訴字第2133號判決
      確定，且為兩造所不爭執，並據本院調取上開民事卷宗核
      閱無誤，自堪信真實。又被告丙○○將其所有之系爭房地
      贈與被告庚○○時，其名下財產僅有薪資所得922,546 元
      及汽車1 輛，此外無其他財產乙節，此有稅務電子閘門財
      產所得調件明細表可參（見本院訴字卷二第79頁），上開
      財產顯不足清償其對於原告負擔之債務，則被告丙○○將
      系爭房地贈與被告庚○○，核屬減少其積極財產，因而使
      原告之債權受償困難，揆諸前揭說明，其所為之無償贈與
      行為顯有害及原告之債權甚明，故原告主張被告丙○○將
      系爭房地贈與被告庚○○之行為，有損及其債權，即為有
      據。
    2.又系爭房地雖經被告丙○○向台灣銀行貸款而供設定第1
      順位最高限額336 萬元之抵押權，此有系爭房地之土地及
      建物登記謄本可稽（見本院岡簡字卷第9 至12頁）。惟該
      抵押權擔保之債權額所欠本金餘額為2,378,863 元，此有
      台灣銀行岡山分行95年12月8 日岡山營字第09500055571
      號函可憑（見本院訴字卷二第29頁），而系爭房地之價值
      經台灣銀行估價為2,762,709 元，此有該行個人小額貸款
      押品勘估報告表可佐（見本院訴字卷二第30頁），且為兩
      造所不爭執（見本院訴字卷二第71頁）。是系爭房地之價
      值顯然尚超過台灣銀行設定之抵押權所擔保之債權額，故
      原告對被告仍有行使撤銷權以資保全其債權之實益，被告
      抗辯系爭房地之價值不足以支付台灣銀行之抵押債權云云
      ，即非可取。準此，原告基於債權人之地位，主張行使民
      法第244 條第1 、4 項之撤銷權，請求撤銷被告間就系爭
      房地所為之贈與行為，及命被告庚○○回復原狀而將上開
      所有權移轉登記予以塗銷，自屬有據。
七、綜上所述，原告本於民法第244 條第1 項及第4 項前段之規
    定，請求撤銷被告間就系爭房地所為之贈與行為，及請求被
    告庚○○應將系爭房地之所有權移轉登記予以塗銷，為有理
    由，應予准許。
八、本件事證已臻明確，兩造其餘攻擊防禦方法，經本院審酌後
    對判決結果無影響，爰不逐一論駁，附此敘明。
九、據上論結，本件原告之訴為有理由，依民事訴訟法第385 條
    第1項前段、第78 條 ，第85條第1 項前段，判決如主文。
中　　華　　民　　國　　96　　年 　　6　　月　　 8　　日
                  民事第二庭審判長法　官  魏式璧
                                  法　官  莊珮君
                                  法　官　吳俊龍
以上正本係照原本作成。
如不服本判決，應於送達後20日內，向本院提出上訴狀並表明上
訴理由，如於本判決宣示後送達前提起上訴者，應於判決送達後
10日內補提上訴理由書（須附繕本）。
中　　華　　民　　國　　96　　年 　　6　　月　　 8　　日
                                  書記官　邱秋珍
